【裁判字號】    94,再易,36
【裁判日期】    950509
【裁判案由】    確認債權不存在
【裁判全文】
臺灣高等法院臺中分院民事判決          94年度再易字第36號
再  審原告  戊○○
訴訟代理人  丙○○
訴訟代理人  林建宏律師
複  代理人  庚○○
再  審被告  合作金庫銀行股份有限公司
法定代理人  乙○○
訴訟代理人  己○○
上列當事人間請求確認債權不存在事件，再審原告對於中華民國
91年11月19日本院91年度訴字第310號確定判決提起再審，本院
於95年4月25日言詞辯論終結，茲判決如下：
    主  文
本院上開確定判決關於再審原告敗訴部分，暨命再審原告負擔訴
訟費用之裁判，均廢棄。
前訴訟程序第一審判決關於駁回再審原告其餘之訴部分，暨命負
擔訴訟費用之裁判廢棄。
確認再審被告對再審原告之債權中超過新台幣柒拾萬元至壹佰肆
拾萬元部分債權不存在。
再審被告前程序之上訴駁回。
前程序第一、二審及再審訴訟費用（已確定部分除外）由再審被
告負擔。
    事實及理由
一、再審原告主張：按確定終局判決為判決基礎之證物係偽造或
    變造者，得以再審之訴對於確定終局判決聲明不服，民事訴
    訟法第496條第1項第9款定有明文。且同條第2項復規定，此
    種情形以宣告有罪之判決或處罰緩之裁定已確定，或因證據
    不足以外之理由，而不能為有罪之判決或罰緩之確定裁定者
    為限，得提起再審之訴。易言之，即為判決基礎之證物為偽
    造或變造者，於該偽造或變造之有罪判決確定時，始得據以
    提起再審之訴。查伊於前訴訟第一審（即台灣台中地方法院
    91年度訴字第461號確認債權不存在事件）係主張伊於民國
    （下同）85年初以不動產為擔保，向再審被告前身即台中市
    第十一信用合作社何厝分社借款新台幣（下同）200萬元，
    嗣陸續清還130萬元，故未償貸款本金餘額應為70萬元，並
    未再申貸新的貸款。詎89年12月15日經十一信何厝分社通知
    前往換單時，竟發現貸款本金暴增為280萬元，經向該社相
    關承辦人員詢問及私下查證，始悉遭該社行員甲○○冒名增
    貸140萬元，且該社認伊於88年12月30日經由甲○○清償之
    70萬元不生清償效力，然超出70萬元部分既非伊所借，自不
    應將之計入伊帳上，而令伊負清償義務，因訴請確認再審被
    告對伊之借款債權超過70萬元部分不存在。前程序第一審判
    決認定87年5月17日之140萬元借款係遭甲○○所冒貸，但伊
    未於88年12月30日清償十一信何厝分社70萬元，因此確認再
    審被告對伊之借款債權超過140萬元部分不存在。但本院上
    開確定判決則認87年5月11日之140萬元貸款係伊所借，並未
    遭甲○○冒貸，而引據伊名義分別於87年5月11日、88年1月
    8日所簽發，分別於87年1月9日、90年1月8日到期、金額依
    序為140萬元、280萬元之本票認係伊所簽發，而非甲○○所
    偽造、盜用，但伊委甲○○處理清償再審被告70萬元部分應
    生清償之效力，因認結算結果再審被告對伊仍有210萬元債
    權存在，將前程序第一審確認再審被告對伊超過140萬元至
    210萬元部分之債權不存在勝訴判決廢棄，改判駁回伊此部
    分在前程序第一審之訴，而駁回伊關於確認再審被告對伊超
    過70萬元至140萬元之債權不存在之上訴，而告確定。惟上
    開二紙本票確係甲○○所偽造，業據甲○○在其所涉偽造有
    價證券乙案中自白不諱，由台灣台東地方法院檢察署以90年
    度偵字第281號、91年度偵字第1455號起訴書提起公訴，由
    台灣台東地方法院91年度訴字第222號判決予以判處有期徒
    刑五年在案，足證上開確定判決所引據為判決基礎之證物係
    偽造，而甲○○於刑事案件上訴台灣高等法院花蓮分院後，
    於94年3月17日（按，應係18日之誤）當庭撤回上訴而告有
    罪判決確定，伊並同時知悉，乃於30日之不變期間內，於94
    年4月15日依首揭法律規定，提起本件再審之訴等情，並聲
    明求為如主文所示之判決。
二、再審被告則以：(一)按民事訴訟法第500條第1、2項規定，再
    審之訴，應於30日之不變期間內提起，其再審事由知悉在後
    ，均自知悉時起算。本件再審原告以知悉在後為由，提起再
    審之訴，惟未證明其知悉在後之事實，其提起再審之訴，
    程序上已不適法。(二)再審原告對於其所爭執之140萬元本票
    ，應早已知悉，蓋伊銀行原核准之申請額度為300萬元，至
    88年1月9日換約，將二筆140萬元合併為280萬元，申請書上
    由再審原告自書金額為280萬元，雙方意思表示已趨合致，
    契約即已成立，其事後再抗辯另筆140萬元債權不存在，顯
    無理由。又再審原告自承其將存摺寄予甲○○保管，又於空
    白本票上蓋章後交予甲○○顯有授權甲○○使用之意思，自
    應負表見代理之授權人責任。是本院上開確定判決認該本票
    非甲○○偽造，伊對再審原告仍有該部分之債權，並無違誤
    ，再審之訴為無理由，應予駁回等語，資為抗辯，並答辯聲
    明求為判決：(一)再審之訴駁回；(二)再審訴訟費用由再審原告
    負擔。
三、按為確定終局判決基礎之證物係偽造或變造者，得以再審之
    訴對於確定終局判決聲明不服，民事訴訟法第496條第1項第
    9款定有明文。且依同條第2項規定，以為終局判決之基礎證
    物係偽造或變造者為由提起再審之訴者，以宣告有罪之判決
    或處罰鍰之裁定已確定，或因證據不足以外之理由，而不能
    為有罪之判決或罰鍰之確定裁定者為限。申言之，即以為判
    決基礎之證物為偽造或變造者為由提起再審之訴，必於該偽
    造或變造為判決基礎證物之犯罪經為有罪之判決確定時，或
    非因證據不足之原因而不能為有罪之判決時，始得為之。又
    按，再審之訴，應於判決確定後30日不變期間內提起，固為
    民事訴訟法第500條第1項、第2項前段所明定，惟再審之理
    由發生在後或知悉在後者，均自知悉之時起算，同條第2項
    後段另有明文。是以為終局判決基礎之證物係經偽造為理由
    提起再審之訴，該30日之期間，自以知悉該偽造終局判決基
    礎之犯罪經為有罪之判決之時起算，乃當然之理。查本件再
    審原告提起再審之訴，係以：本院上開確定判決認其有於87
    年5月11日向再審被告借款140萬元之事實，乃以附表所示於
    87年5月11日、88年1月8日以再審原告名義所簽發金額依序
    為140萬元、280萬元之二紙本票為基礎證物，惟該二紙本票
    確為訴外人甲○○所偽造，已經台灣台東地方法院檢察署檢
    察官對於甲○○提起公訴，並經台灣台東地方法院於93年7
    月5日以91年度訴字第222號偽造有價證券案件，判處甲○○
    有期徒刑伍年，雖經甲○○上訴於台灣高等法院花蓮分院，
    惟經其於94年3月18日當庭撤回上訴，而告判決有罪確定，
    伊於同日知悉其事，乃於同年4月15日據以提起本件再審之
    訴等情為據，經查訴外人甲○○偽造上開二紙再審原告名義
    之本票犯罪，確於93年7月5日經台灣台東地方法院以91年度
    訴字第222號刑事判決予以為有罪之判決，嗣經甲○○上訴
    於台灣高等法院花蓮分院，迄94年3月18日經甲○○當庭撤
    回上訴，而告有罪判決確定，此經本院調取上開刑事卷宗屬
    實，則本件再審原告於94年4月15日提起本件再審之訴，乃
    在該發生確定判決後之再審事由發生之日起三十日內。又本
    件再審原告於94年4月15日所具之再審起訴狀，雖初以其於
    本件上開判決確定後，因發現甲○○偽造有價證券之犯罪有
    罪判決因其撤回上訴而告確定，因而依民事訴訟法第496條
    第1項第13款之規定，提起本件再審之訴，惟其真意為確定
    判決為其判決之基礎證物（即上開二紙本票）已經刑事判決
    認定為偽造，再審理由乃包括民事訴訟法第496條第1項第9
    款在內，此據其於本院受命法官行準備程序中為闡明後，經
    其為明確之陳述甚詳在卷，是本件再審原告於甲○○經認偽
    造上開二紙本票涉犯偽造有價證券犯罪，經為有罪之判決後
    ，於94年3月18日撤回上訴而告確定之後，於94年4月15日以
    上開事由提起本件再審之訴，自屬合法。
四、查本件關於以再審原告名義向再審被告之前手十一信何厝分
    社借款及清償之情形，依再審被告95年4月12日補正書狀所
    述為：(一)再審原告於85年初以所有坐落台中市○○區○○段
    第481號土地及地上建物即台中市○○路76巷14號房屋設定
    抵押，填具授信申請書向十一信何厝分社申貸300萬元，經
    批覆准貸300萬元，但實際僅借200萬元，其間還60萬元，餘
    欠140萬元；(二)於85年12月30日填具授信申請書，申貸300萬
    元，經批覆准貸300萬元，先於86年1月9日簽發面額140萬元
    之本票一紙，借貸140萬元，即以借新還舊之方式，以86年1
    月9日所借140萬元清償上述(一)所餘之140萬元，再於85年5月
    11日簽發140萬元本票借140萬元；(三)88年1月8日填具授信申
    請書，申貸280萬元，並於88年1月8日簽發面額280萬元之本
    票一紙，借取280萬元，用以借新還舊方式清償上述(二)部分
    二次合計280萬元之借款。(四)再審原告於88年12月30日款
    70萬元至其帳戶，委甲○○還款，但甲○○未據用以清償其
    借款，其詳如表（取自再審被告上開補正狀）：
┌──┬────┬────┬────┬────┬───┬────┬─────────┐
│編號│批覆書  │申請書  │        │        │      │        │                  │
│    │准貸額  │  金額  │ 發票日 │ 到期日 │ 金額 │  現況  │    備     註     │
├──┼────┼────┼────┼────┼───┼────┼─────────┤
│ 1  │        │        │85.2.23.│86.1.9. │ 100萬│ 已清償 │原總貸款金額200萬 │
│    │        │        │        │        │      │        │，期間部分清償    │
├──┤        │        ├────┼────┼───┼────┤60萬元，餘140萬元 │
│ 2  │ 300萬  │  300萬 │85.3.6. │86.1.9. │  40萬│ 已清償 │於86.1.9.借新還舊 │
│    │        │        │        │        │      │        │結清              │
├──┼────┼────┼────┼────┼───┼────┼─────────┤
│    │        │        │        │        │      │        │清償前欠到期借款，│
│ 3  │        │        │86.1.9  │88.1.9. │ 140萬│ 已清償 │於88.1.8.借新還舊 │
│    │        │        │        │        │      │        │結清              │
├──┤ 300萬  │  300萬 ├────┼────┼───┼────┼─────────┤
│ 4  │        │        │87.5.11.│88.1.9. │ 140萬│ 已清償 │增貸，於88.1.8.借 │
│    │        │        │        │        │      │        │還舊結清          │
├──┼────┼────┼────┼────┼───┼────┼─────────┤
│    │        │        │        │        │      │        │前1、2本票借新還舊│
│    │        │        │        │        │      │        │原告稱88.12.30匯款│
│ 5  │300萬元 │280萬元 │88.1.8. │90.1.8. │ 280萬│逾期未還│70萬元於原告帳戶，│
│    │        │        │        │        │      │        │要甲○○還款70萬，│
│    │        │        │        │        │      │        │甲○○並未還款    │
└──┴────┴────┴────┴────┴───┴────┴─────────┘
    而再審原告設於十一信何厝分社之00-00-0000000-0帳戶，
    十一信何厝分社確有於86年1月9日放款、收款各140萬元，
    85年5月11日放款140萬元，該140萬元即於同日轉帳出去，
    88年1月11日放款、收款各280萬元、88年12月30日由再審原
    告入70萬元之事實，並有再審被告提出之交易明細表在卷
    可稽。
五、本院得心證之理由：
  (一)再審原告對於其有填載上述附表所示二次300萬元及一次280
    萬元之「授信申請書」暨上開發票日分別為86年1月9日、87
    年5月11日、88年1月8日之三紙本票上其印文之真正均予承
    認，惟辯稱：伊所填寫擬借300萬元較高額度之授信申請書
    ，乃因伊做生意陸續需要資金，委甲○○向銀行爭取較高額
    度，俟需要時再撥款，其中伊於86年1月9日借140萬元，因
    不諳銀行作業程序，誤依甲○○指示，除填具上表編號3之
    140萬元本票外，並於編號4之空白本票（未填日期及金額）
    蓋章，同時交予甲○○，嗣甲○○違背伊之意思，擅自於編
    號4之本票上加填金額140萬元，發票日期為87年5月11日，
    冒貸140萬元供其使用，伊並不知情。迄88年1月8日伊換單
    時，擬貸280萬元，故填具280萬元之授信申請書，及於上表
    編號5空白本票上蓋章，但其後甲○○未知告銀行同意伊貸
    款280萬元。因伊住於台中縣龍井鄉，不常至十一信何厝分
    社，多將存摺寄委甲○○處理後再交回，因不常登摺，十一
    信電腦作業即將多筆進出壓縮為一筆，且於存摺上亦只見伊
    應付140萬元貸款之利息，故不知甲○○冒貸140萬元之事實
    等語，再審被告於前程序二審即抗辯：再審原告既從事商業
    活動，理應知悉簽發本票之責任，如只為140萬元之單筆借
    款，殊無同時重複於另紙空白本票上蓋章交付銀行人員之必
    要，而其於88年1月8日換單時，填具280萬元之授信申請書
    ，並出具金額空白之本票予行員，顯有借貸280萬元之合意
    ，且依其帳戶之往來明細，均有上述撥款之紀錄，該存摺為
    其日常生活所用，其殊無不知之理，且其將存摺交予甲○○
    保管，並交予空白本票，顯有表見代理之情事，自應負授權
    人之責任等語，是兩造於前程序之爭執要旨，即為上開87年
    5月11日140萬元本票及88年1月8日280萬元本票，是否再審
    原告所同意簽發，用以借取該140萬元，抑該二紙本票為甲
    ○○所偽造及該140萬元是否為甲○○所冒貸乙端。而本院
    上開確定判決所以認該140萬元係再審原告所借用，乃以：
    再審原告於十一信何厝分社之上開帳戶確有87年5月11日放
    款140萬元，並於同時轉帳出去，暨於88年1月11日放款280
    萬元、收款280萬元之記錄，該放款、收款之紀錄在其存摺
    上即會顯示，而再審原告使用該存摺頻繁（包括用以繳納水
    電、利息、健保費及轉帳等），所辯甲○○利用重登存摺時
    跳脫有冒貸部分之紀錄殊不可能，且重登存摺亦非必由甲○
    ○為之，豈容其重登時故意跳脫，又再審原告貸款140萬元
    後，苟無再加貸140萬元，何庸填載300萬元及280萬元之授
    信申請書及加蓋空白本票，而使甲○○有可乘之機？執此，
    再審原告均不能自圓其說，是其上開辯解及證人甲○○於前
    程序第一審附和再審原告之證詞為不可信等情為據。申言之
    ，本院上開確定判決改判再審原告敗訴及駁回其在前程序之
    上訴，乃以上述二紙本票為再審原告所同意簽發，而非甲○
    ○所偽造為據，即以該二紙本票為判決基礎證物。則本件再
    審有無理由，乃繫於為上開確定判決基礎證物之上述二紙本
    票，是否為甲○○所偽造，並經有罪判決所認定乙端。經查
    ：訴外人甲○○乃為台中市十一信用合作社之資深行員，而
    自85年1月間起，假藉客戶對其之信任，暨為簡便動支所申
    請最高限額抵押貸款之程序之機會，乃於客戶申辦貸款時，
    命其開立空白本票等方式，乘機予以冒貸款項使用，以解其
    在外負債累累，經濟困頓之困境，其被害人計有黃明芳及本
    件再審原告等人，其因而觸犯連續偽造有價證券之罪，經台
    灣台東地方法院予以判處有期徒刑五年確定在案，已如前述
    ，並經本院調取上開案卷查明屬實。關於本件再審原告部分
    ，訴外人甲○○於90年2月14日向台灣台中地方法院檢察署
    自首時，即坦承具狀「戊○○住龍井，與合作社往來均委託
    自首人辦理。自首人利用戊○○對申請貸款、放款作業不熟
    悉，而讓戊○○簽名蓋章書寫一般放款本票供自首人使用。
    自首人遂先挪用楊之放款140萬元，於放款轉帳入帳戶後隨
    即將此筆轉帳為己用時，又利用楊住於龍井鄉，存摺不常登
    錄明細之便，而重登楊之存摺，跳過這些挪用放款轉帳明細
    ，不讓其發覺。後戊○○欲償還合作社放款70萬元，委託自
    首人經辦，自首人將70萬元以轉帳方式挪為己用，並開立虛
    假放款償還收據交給楊收執，又更改繳息帳戶，只從楊帳戶
    轉帳應繳70萬元貸款利息（5千多元）轉入已更改繳息之活
    期11209-9帳戶，自首人則支付挪用210萬元利息入帳戶一併
    扣繳利息，楊則因存摺上有轉帳交易明細，以為是已償還放
    款之交易明細，復有放款償還收據，而未發覺此事。」等情
    （見台中地檢署90年度偵字第5173號卷第5頁），嗣為檢察
    官提起公訴，經刑事庭詳予調查審認，就再審原告部分，刑
    事確定判決認定「戊○○．．．．．．向台中十一信合社申
    請最高限額抵押貸款280萬元，經台中十一信合社准核在案
    ，並實際申貸140萬元。嗣於86年間，戊○○至台中十一信
    合社辦理換單之際，本僅須簽立本票一紙，甲○○利用戊○
    ○不諳手續且平日並無對帳之習慣，竟使不知情之戊○○除
    開立換單所須之本票外，另簽發一紙僅有戊○○及其先生丁
    ○○簽名、蓋章，惟金額空白之本票一紙，並於空白之存款
    條上蓋用印章一枚，嗣於87年5月11日甲○○自行於該紙本
    票上填載金額為140萬元，且其明知其所偽造之本票係屬虛
    偽，竟仍於本票上，經辦印鑑核對欄蓋用甲○○本人之印章
    ，以示審核通過後，持之向台中十一信合社聲請貸款，使台
    中十一信合社陷於錯誤，誤以為確係客戶戊○○本人借款，
    而如數核准貸放至戊○○帳號為77607之戶頭內後，未經戊
    ○○之同意，於前開取款條上填寫140萬元後，將140萬元轉
    入平日無對帳習慣且不知情之另名客戶游志民於台中十一信
    合社帳號為148777號之戶帳內，以此方式冒貸得140萬元。
    嗣於88年1月間，因前開借貸業已屆期，需再辦理展期、換
    單之手續，甲○○為免前揭冒貸140萬元之犯行為戊○○查
    覺，遂利用戊○○之先生丁○○至台中十一信合社辦理換單
    手續時，使其簽立一紙僅有簽名、蓋章，惟金額空白之本票
    ，並自行在該紙本票上偽填金額280萬元，以此方式偽造本
    票一紙，且其明知其所偽造之本票係屬虛偽，竟仍於本票上
    經辦印鑑核對欄蓋用甲○○本人之印章，以示審核通過，使
    台中十一信合社陷於錯誤，誤以為確係客戶戊○○本人辦理
    展期，而予核准。嗣於88年12月，戊○○欲清償前揭本人所
    貸之140萬元貸款，遂匯款70萬元至其77607號帳戶內，委請
    甲○○代為處理，詎甲○○竟將戊○○已蓋印而交由其保管
    之取款條，自行填寫提領款項70萬元後，持以行使交付該台
    中十一信合社承辦人員核對，致使台中十一信合社承辦人員
    陷於錯誤，誤以為確係客戶戊○○欲提領70萬元而交付之，
    使甲○○提領前述款項而據為己有，足生損害於台中十一信
    合社對辦理客戶存款業務之審核正確及戊○○本人。」等情
    ，關於再審原告所辯及本院上開確定判決所質疑再審原告不
    能自圓其說部分，於本院再審準備程序中經受命法官闡明發
    問後，已據再審原告詳細陳明如上，並經借提在監之證人甲
    ○○到庭供證相符，經查：(1)再審原告早於85年初向十一信
    申貸時，於授信申請書上即提高當時所實際需要之額度，而
    申貸300萬元，但實際上只借取200萬元，中間並清償60萬元
    ，此為87年5月11日甲○○冒貸140萬元之前二年，足見再審
    原告及證人甲○○所述再審原乃為以後需要隨時撥款之便而
    提高授信額度之方式填具較高之申貸金額乙節，確屬可信。
    是其申貸授信較高，既遠在二年以前即屬如此，殊難認係預
    期二年以後便利甲○○借用之設。又申貸時尚不知銀行究同
    意批覆多少金額，為此由客戶開具金額空白之本票備用，甲
    ○○即藉此方式命再審原告出具空白本票，已據證人甲○○
    供明。嗣其未告知客戶真正核貸之金額，而由其據以冒貸等
    情，亦分據其在刑事案件審理及本院準備程序中供證明確，
    是此情形，亦難認係同意其冒貸。(2)早期信用合作社為拉攏
    客戶，爭取生意，予熟悉客戶之便利，多為客戶代辦各項貸
    款業務，包括為其收取存摺、印鑑代辦者，為習見之事。而
    再審原告確遠住於台中縣龍井鄉，是其為省事，寄予存摺，
    委託證人甲○○登摺及代辦取款償還借款之事，非不可能，
    且其二人就此部分之供述，無論於刑事案件偵審中，或本件
    再審準備程序中，前後均屬一貫並吻合，自堪採信。又該時
    期之十一信客戶存摺，如連續多次未登而於其後補登時，確
    有壓縮為一筆（即以補登時之結論直接登入），而證人甲○
    ○即利用此一作業方式，於為再審原告補登存摺時，故意予
    以跳脫，使於補登之存摺中，無法發現其冒貸放款及轉帳之
    紀錄等情，據證人甲○○於本院再審準備程序中結證明確（
    見本院卷第112-113頁），且揆之再審原告尚存之十一信存
    摺（見一審證物袋，為88年7月26日以後之紀錄部分），確
    有多處空一行之情形（如第18及第23行均空白，該空白處即
    有多次交易在內而予跳脫），即甲○○冒貸訴外人何新宗之
    款項方法，亦復如此，為證人甲○○在本院及準備程序中所
    是認，並有何新宗之存摺影本乙件在卷可參（見本院卷第96
    -97頁）。是甲○○乃利用上述補登存摺故意跳脫紀錄方式
    使再審原告無從發現遭冒貸之事實乙節，亦堪信為真實。
    (3)關於再審原告利用上開十一信存摺繳納其向十一信貸款之
    利息，確只有其實際貸取之部分，為證人甲○○供證屬實，
    其證稱：「冒貸的金額利息，是我自己負責，不是從被我冒
    貸的人那個存摺轉，戊○○存摺（即一審證物袋內之存摺）
    第6頁裡每個月付5千2百08元，是最後剩下70萬元的利息，
    這樣她才不會發現冒貸的情形」等語（見本院卷第114頁反
    面），並經本院勘驗該存摺屬實。是依此情形，再審原告確
    無從自其上開十一信存摺中發現甲○○冒貸之事實，由此相
    佐，本院上開確定判決所依據之基礎證物即上表編號4、5之
    二紙本票（編號5為金額280萬元部分），確係訴外人甲○○
    所偽造之事實，堪以認定。
  (二)綜上，87年5月11日以證人甲○○偽造之金額140萬元本票所
    貸取之140萬元，暨88年1月8日借新還舊時以甲○○偽造本
    票金額280萬元中之140萬元所借取之140萬元，既非本於再
    審原告之意思而向再審被告借取，其消費借貸之法律關係即
    不存在於再審原告，即再審被告對之就該140萬元之借款債
    權應不存在。又再審原告於88年12月30日款70萬元至其設
    於十一信何厝分社帳戶內，委訴外人甲○○提領以供清償其
    向再審被告所借140萬元中之70萬元，雖經甲○○提領所據
    為己有，未為清償借款之程序處理，惟甲○○於此乃係以經
    辦人員之身分代十一信何厝分社受領再審原告之還款，即係
    代十一信何厝分社受領清償，依民法第309條第1項規定，此
    部分對十一信何厝分社自已發生清償之效力，此已據本院上
    開確定判決所認定。綜上，再審被告就其職員甲○○冒貸客
    戶即再審原告140萬元借款部分之債權既不存在，前程序第
    一審判決就此部分為再審原告勝訴之判決，予以確認再審被
    告對再審原告超過140萬元部分之債權不存在，固無違誤。
    惟再審原告委再審被告處理還款業務之訴外人甲○○提領70
    萬元還款部分，已生清償之效力，再審被告就此部分對再審
    原告已無債權存在，前程序第一審判決誤認此部分不生清償
    效力，固有未合，本院上開確定判決予以糾正，固屬正確，
    惟本院上開確定判決誤認再審被告之職員冒貸140萬元部分
    ，亦係再審原告向再審被告所借取，因而與上述70萬元部分
    結算之結果，認再審原告仍欠210萬元，因而認再審被告就
    此部分之上訴為有理由，將前程序第一審判決就確認再審被
    告對再審原告於140萬元至210萬元債權不存在，為再審原告
    勝訴判決部分予以廢棄，改判駁回再審原告於前程序此部分
    在第一審之訴，並認該70萬元部分第一審判決雖有違誤，惟
    依上開情形結算結果，其判決結果仍無不合，而駁回再審原
    告此部分要求確認該70萬元之債權不存在之上訴，均有未洽
    。再審原告再審意旨，指摘本院上開確定判決上開此部分暨
    前程序第一審駁回再審原告其餘之訴部分為不當，聲明求予
    廢棄改判，為有理由，爰由本院改判如上。
六、據上論結，本件再審之訴為有理由，依民事訴訟法第505條
    、第450條、第78條，判決如主文。
中    華    民    國    95    年    5     月    9     日
                      民事第五庭審判長法  官  陳滿賢
                                      法  官  古金男
                                      法  官  朱  樑
以上正本係照原本作成。
兩造均不得上訴。
                                      書記官  陳俞豪
中    華    民    國    95    年    5     月    12    日
                                                      Ｈ


司法院資訊處製作；財團法人民間司法改革基金會備份。
